臺灣高等法院刑事判決
111年度上訴字第640號
上  訴  人  
即  被  告  王文正




選任辯護人  曹志仁律師(法扶律師)
上列上訴人因強盜等案件，不服臺灣新北地方法院110年度訴字
第537號，中華民國111年1月13日第一審判決（起訴案號：臺灣
新北地方檢察署110年度偵字第10419號），提起上訴，本院判決
如下：
    主  文
原判決撤銷。
王文正犯攜帶兇器強盜罪，處有期徒刑柒年貳月。又犯傷害罪，
處有期徒刑貳月，如易科罰金，以新臺幣壹仟元折算壹日。
    事  實
一、王文正意圖為自己不法之所有，基於攜帶兇器強盜之犯意，
    於民國110年3月18日凌晨1時36分許，在新北市土城區學府
    路1段1巷口，搭乘曾銘鏗所駕駛車號000-0000號營業小客車
    （下稱系爭小客車），上車坐於後座，於曾銘鏗駕駛系爭小
    客車行經新北市土城區延和路某處之際，王文正手持其所有
    在客觀上足以對人之生命身體安全構成威脅之水果刀1把（
    下稱系爭水果刀），從系爭小客車後座，對曾銘鏗比出刺其
    臉部動作，以向其索取新臺幣（下同）2,000元，曾銘鏗則
    稱：我剛出來跑車，還沒賺錢等語，王文正又以系爭水果刀
    壓在曾銘鏗肩膀上，恫稱：「你還沒到派出所之前，你已經
    倒在那裏，你信嘸」、「我跟你說，我不是只帶這支哦，關
    掉」、「鑰匙給我拔掉」、「你賣逼我抓狂哦」、「電火關
    掉，鑰匙給我拔掉，你給我試，鑰匙拔掉，不然我拿另外一
    支出來，看你大支還是我」等語（台語），以此強暴、脅迫
    方式，數次要求曾銘鏗熄火，並改由王文正開車，至使曾銘
    鏗因驚恐懼怕而不能抗拒，應允王文正要求，在新北市土城
    區金城路與延和路交叉路口熄火停車，曾銘鏗先從駕駛座走
    出，王文正再下車由車頭前方繞到駕駛座旁，曾銘鏗復在駕
    駛座旁與王文正拉扯，王文正先開啟車門進入駕駛座，由王
    文正駕駛並控制系爭小客車行向，以此方式強盜系爭小客車
    得逞。曾銘鏗則為保護其所有之系爭小客車，亦開門進入後
    方座位，嗣王文正駕駛系爭小客車，疾速行駛於新北市土城
    區金城路3段道路，並在車內對曾銘鏗揚言：「要死大家一
    起死」等語，並衝撞該路段旁之捷運工程施工護欄後，系爭
    小客車遂停止在新北市土城區金城路3段272號前，致系爭小
    客車受有右側車頭、車門、避震器、保險桿及後車箱毀壞。
    曾銘鏗見系爭小客車已靜止，欲打開後座車門離去時，王文
    正另基於傷害他人身體之犯意，持系爭水果刀，自駕駛座刺
    向曾銘鏗之臉部，致使曾銘鏗受有左臉頰穿刺撕裂傷5公分
    、左眉撕裂傷1公分等傷害。
二、案經曾銘鏗訴由新北市政府警察局土城分局報告臺灣新北地
    方檢察署檢察官偵查起訴。
    理  由
壹、程序方面：
　　按被告以外之人於審判外之言詞或書面陳述，除法律有規定
    者外，不得作為證據；又被告以外之人於審判外之陳述，雖
    不符合同法第159條之1至第159條之4之規定，但經當事人於
    審判程序同意作為證據，法院審酌該言詞陳述或書面陳述作
    成時之情況，認為適當者，亦得為證據。當事人、代理人或
    辯護人於法院調查證據時，知有第159條第1項不得為證據之
    情形，而未於言詞辯論終結前聲明異議者，視為有前項之同
    意，刑事訴訟法第159條第1項及第159條之5分別定有明文。
    查本案言詞辯論終結前，檢察官、被告王文正及其辯護人均
    未就本判決所引用之各該被告以外之人於審判外之陳述及所
    調查之證據主張有刑事訴訟法第159條第1項不得為證據之情
    形，而均同意作為證據（見本院卷第143至147頁），本院審
    酌該證據作成時並無違法及證明力明顯過低之瑕疵等情況，
    認為適當，應有證據能力。至於所引其餘非屬供述證據部分
    ，既不適用傳聞法則，亦非公務員違背法定程序所取得，依
    刑事訴訟法第158條之4反面解釋，同具證據能力。
貳、實體方面：
一、認定犯罪事實所憑之證據及認定之理由：
　　上開犯罪事實，業據被告於本院準備程序及審理時均坦承不
    諱(見本院卷第100至101、147、149頁)，並有證人即告訴人
    曾銘鏗於警詢、偵查中及原審審理時、證人即被告母親陳麗
    明於警詢時證述翔實（見偵卷第29至31、33至35、101至103
    頁、原審卷第397至401頁）；復有案發當時對話譯文、新北
    市政府警察局土城分局警員職務報告3份、監視器翻拍照片1
    0張、被害人傷勢照片4張、車輛撞擊護欄後之毀損照片8張
    、被告遭逮捕時照片1張、衛生福利部雙和醫院診斷證明書
    、新北市政府警察局110年4月6日新北警鑑字第0000000000
    號鑑驗書、新北市政府警察局土城分局110年6月4日新北警
    土刑字第0000000000號函檢附曾銘鏗遭強盜案現場勘察報告
    1份、亞東醫院精神鑑定報告書、原審勘驗筆錄及附件、被
    告及告訴人庭繪兇器形狀大小圖樣各1份附卷可稽（見偵卷
    第49至50、51、53至65、75、107、125、129至131頁、原審
    卷第97至148、337至345、352至367、419至421頁）。綜上
    足認被告上開任意性自白核與事實相符，堪以採信。本件事
    證明確，被告犯行堪以認定，應依法論科。
二、論罪之說明：：
(一)按強盜罪，除係由強制行為（即手段行為）與取走行為（即
    目的行為）結合而成，兩者間尚必須具有相當嚴密之連帶關
    係。亦即以強制行為作為目的取走行為之前置手段，該強制
    行為更係直接作用於其欲取財之對象，透過此種緊密的結合
    關係（因果關係），方得以使個別的強制行為與取走行為被
    視為獨立之強盜行為。是強盜罪強制行為之動向，係在於即
    時的取走，而非以未來實現之手段達到取財目的，否則僅屬
    恐嚇取財之範疇。又強盜罪之強制行為，包括強暴、脅迫、
    藥劑、催眠術或他法，施用此等手段之程度，以客觀上足以
    壓抑被害人之意思自由，至使不能抗拒為已足。所謂「至使
    不能抗拒」，指其強制行為，就當時之具體事實予以客觀之
    判斷，足使被害人身體上或精神上達於不能或顯難抗拒之程
    度。所謂就當時之具體事實予以客觀之判斷，應以通常人之
    心理狀態為標準，綜合考量被害人（如年齡、性別、體能等
    ）、行為人（如行為人體魄、人數、穿著與儀態、有無使用
    兇器、使用兇器種類等）以及行為情況（如犯行之時間、場
    所等）等各種具體事實之情況，倘行為人所施之強制行為依
    一般人在同一情況下，其意思自由因此受到壓抑，即應論以
    強盜罪。至於被害人實際上有無抗拒行為，與本罪成立不生
    影響（最高法院105年度台上字第2714號裁判意旨參照）。
    查被告以系爭水果刀壓在告訴人肩膀上，並恫稱：「你還沒
    到派出所之前，你已經倒在那裹，你信嘸」等語之強暴、脅
    迫方式，數次要求告訴人將系爭小客車熄火，告訴人遭受到
    被告前揭行為之威嚇、壓制下，其身體及精神意志自主行使
    ，應已受到重大之妨害，至使告訴人因驚恐懼怕而不能抗拒
    ，遂應允被告之要求而熄火下車，被告自行開啟車門進入駕
    駛座等情，業據被告坦承，則被告前揭強制行為即為本件攜
    帶兇器強盜行為之一部，不另論以刑法第304條之強制罪。
(二)又強盜罪之既、未遂區別，係以行為人是否已將被害人之財
    物監管權，移置於行為人自己實力支配下為準；易言之，一
    旦行為人將被害人監管之財物，易手取得，致使被害人於一
    定之時間、空間內喪失控制權，而客觀上移歸行為人實力支
    配者，犯罪即屬既遂，行為人是否將之裝入自己口袋或提物
    袋，或離開現場，並非所問（最高法院105年度台上字第344
    0號判決意旨參照）。查被告以前揭強暴、脅迫方式，要求
    告訴人將系爭小客車熄火，至使告訴人不能抗拒，遂應允被
    告之要求而熄火停車，被告先開啟車門進入駕駛座後，由被
    告駕駛並實際控制系爭小客車行向，足見被告斯時已將告訴
    人系爭小客車之監管權，移置於被告實力支配下，致使告訴
    人於當時已喪失其控制權，至為灼明。是以，被告應論以攜
    帶兇器強盜系爭小客車既遂罪。
(三)惟按行為人於完成犯罪行為後，為確保或利用行為之結果，
    而另為犯罪行為時，倘另為之犯罪行為係前一行為之延續，
    且未加深前一行為造成之損害或引發新的法益侵害，按之學
    理上所謂之「不罰之後行為」（或稱與罰後行為），固應僅
    就前一行為予以評價而論以一罪；惟若前後之行為已分別侵
    害數法益，後行為之不法內涵並已逾越前行為所該當犯罪不
    法內涵之範圍時，則另為之後行為顯具一般預防之必要性，
    而非屬不罰後行為之範疇，自應加以處罰，否則即違反充分
    評價原則（最高法院100年度台上字第6621號判決意旨參照
    ）。查被告強盜系爭小客車得手後，遂駕駛系爭小客車，疾
    速行駛於前揭道路上，並衝撞捷運工程施工護欄，致系爭小
    客車受有前揭毀壞，則被告強盜系爭小客車既遂後，已經侵
    害告訴人此財產法益，縱然被告再將系爭小客車毀損，並未
    加深告訴人前一強盜行為所造成之損害，是被告前揭毀損犯
    行，核屬不罰之後行為，爰不另論以毀損罪。
(四)按刑法第330條第1項之攜帶兇器強盜罪，係以行為人攜帶兇
    器強盜為其加重條件，此所謂兇器，其種類並無限制，凡客
    觀上足對人之生命、身體、安全構成威脅，具有危險性之兇
    器均屬之。查本案系爭水果刀，客觀上足以對人之生命、身
    體、安全構成威脅，具有危險性，應屬兇器。是核被告所為
    ，係犯刑法第330條第1項、第321條第1項第3款之攜帶兇器
    強盜罪、第277條第1項之傷害罪。起訴書認被告所為，係犯
    刑法第328條第4項、第1項強盜未遂、第304條第1項強制、
    第354條毀損、第277條第1項傷害等罪嫌，上開4罪，併請分
    論併罰云云，容有未洽，然因本案之基本社會事實同一，且
    經法院於審判期日諭知是否應變更起訴法條時，原審蒞庭檢
    察官即於言詞辯論時陳明應變更起訴書所引法條而改論被告
    以刑法第330條第1項之加重強盜罪（見原審卷第411頁），
    並予被告及辯護人辨明之機會，是自無庸贅引刑事訴訟法第
    300條規定諭知應變更起訴法條。
(五)又被告所犯攜帶兇器強盜罪及傷害罪，犯意各別，行為互殊
    ，應予分論併罰。公訴意旨認被告傷害行為係加重強盜之部
    分行為，不另論罪云云（見原審卷第411頁），容有誤會，
    應予指明。
(六)查被告前因公共危險案件，經原審法院以109年度交簡字第1
    658號判決處有期徒刑2月，併科罰金新臺幣2萬元確定，並
    於110年1月19日易科罰金暨繳納罰金執行完畢，有本院被告
    全國前案紀錄表各1份在卷可稽，是被告於有期徒刑執行完
    畢後，5年以內，故意再犯本件有期徒刑以上之罪，為累犯
    ，惟考量被告過去並無財產犯罪或暴力行為前科，且罹患精
    神官能性憂鬱症，爰不依刑法第47條第1項規定加重其刑。
(七)按行為時因精神障礙或其他心智缺陷，致其辨識行為違法或
    依其辨識而行為之能力，顯著減低者，得減輕其刑，刑法第
    19條第2項定有明文。經查，本院就被告於案發時之精神狀
    況囑託亞東紀念醫院為司法精神鑑定，該醫院整合本案犯罪
    過程、鑑定原因及事由、個人史及病史、精神狀態檢查、精
    神狀態與犯案經過、鑑定結果及結論認為：被告之臨床診斷
    為⒈精神官能性憂鬱症，⒉安非他命濫用病史，⒊酒精濫用疾
    患。被告於犯案當時，其辨識行為之違法或依其辨識而行為
    之能力並未達明顯減損之程度等情，有上開醫院110年9月27
    日精神鑑定報告書在卷可稽（見原審卷第337至345頁），審
    酌該鑑定機關係根據被告之本案犯罪過程、鑑定原因及事由
    、個人史及病史、精神狀態檢查、精神狀態與犯案經過等情
    事，而作成綜合研判，且審酌被告於原審及本院準備程序及
    審判期日陳述及對答均順暢流利等情形，足認上開鑑定結果
    具有相當之論據，應屬可採。是被告於前揭行為時，其辨識
    行為之違法或依其辨識而行為之能力，並未達明顯減損之程
    度，核與刑法第19條第2項規定不符，併此敘明。
三、撤銷改判理由及科刑審酌事項：
(一)原審以被告犯罪事證明確，予以論罪科刑，固非無見。惟查
    ：被告於原審審理時僅承認犯普通強盜未遂罪，而否認犯攜
    帶兇器強盜既遂罪及傷害罪，然於本院準備程序及審理時，
    業已坦承全部犯行，且於本院審理期間，於111年5月3日與
    告訴人以30萬元達成和解，並給付完畢，此有和解書在卷可
    參（見本院卷第155至156頁），而被告之犯後態度及有無賠
    償告訴人等因素，均為科刑之事由，此有利被告之科刑事由
    ，原審不及審酌，容有未合。綜上，被告上訴主張請求從輕
    量刑為有理由。原判決既有上開可議之處，即屬無可維持，
    應由本院予以撤銷改判。
(二)爰以行為人之責任為基礎，審酌被告正值壯年，竟於本案凌
    晨時分，趁告訴人獨自駕駛系爭小客車載客之機會，持系爭
    水果刀對告訴人施以強暴、脅迫而強盜系爭小客車，又對告
    訴人施以傷害犯行，不僅危害社會秩序及安寧，亦侵害告訴
    人之財產及身體法益，惡性重大；兼衡被告之犯罪動機、目
    的、手段，於原審時否認部分犯行，然於本院準備程序及審
    理時業已坦承全部犯行之態度，並為表示其誠心悔過，業已
    30萬元與告訴人達成和解（如前所述），告訴人亦表示原諒
    告訴人（見本院卷第151頁）；及考量被告罹患精神官能性
    憂鬱症（見原審卷第345頁）、國中畢業智識程度、未婚、
    羈押前從事鐵工，並與母親、弟弟、祖母及阿姨同住之家庭
    生活等一切情狀（見本院卷第150頁），分別量處如主文第2
    項所示之刑，並就傷害罪部分，諭知如易科罰金之折算標準
    。
(三)沒收部分：
    按供犯罪所用、犯罪預備之物或犯罪所生之物，屬於犯罪行
    為人者，得沒收之，刑法第38條第2項前段定有明文。查被
    告供本件犯罪所用之水果刀1把，並未扣案，業據被告供明
    在卷（見原審卷第407至408頁），然水果刀係一般日常生活
    所需之物，取得容易，而欠缺刑法上之重要性，為免執行困
    難，爰不予宣告沒收或追徵，附此敘明。
據上論斷，應依刑事訴訟法第369條第1項前段、第364條、第299
條第1項前段，判決如主文。
本案經檢察官姜長志提起公訴，臺灣高等檢察署檢察官張瑞娟到
庭執行職務。　　　　
中　　華　　民　　國　　111 　年　　5 　　月　　24　　日
　　　　　　　　　刑事第十七庭  審判長法　官  鄭水銓  
　　　　　　　　　                    法　官  沈君玲
　　　　　　　　　　　　　　　　      法　官  姜麗君
以上正本證明與原本無異。
如不服本判決，應於收受送達後20日內向本院提出上訴書狀，其
未敘述上訴之理由者並得於提起上訴後20日內向本院補提理由書
（均須按他造當事人之人數附繕本）「切勿逕送上級法院」。
                                      書記官  許俊鴻
中　　華　　民　　國　　111 　年　　5 　　月　　25　　日
附錄：本案論罪科刑法條全文
中華民國刑法第330條（加重強盜罪）
犯強盜罪而有第321條第1項各款情形之一者，處7年以上有期徒
刑。
前項之未遂犯罰之。
　
中華民國刑法第321條
犯前條第1項、第2項之罪而有下列情形之一者，處6月以上5年以
下有期徒刑，得併科50萬元以下罰金：
一、侵入住宅或有人居住之建築物、船艦或隱匿其內而犯之。
二、毀越門窗、牆垣或其他安全設備而犯之。
三、攜帶兇器而犯之。
四、結夥三人以上而犯之。
五、乘火災、水災或其他災害之際而犯之。
六、在車站、港埠、航空站或其他供水、陸、空公眾運輸之舟、
    車、航空機內而犯之。
前項之未遂犯罰之。

中華民國刑法第277條
傷害人之身體或健康者，處5年以下有期徒刑、拘役或50萬元以
下罰金。
犯前項之罪，因而致人於死者，處無期徒刑或7年以上有期徒刑
；致重傷者，處3年以上10年以下有期徒刑。